【裁判字號】    98,上,77
【裁判日期】    990129
【裁判案由】    履行買賣契約
【裁判全文】
臺灣高等法院臺中分院民事判決            98年度上字第77號
上  訴  人
即追加原告   甲○○
訴訟代理人   林詮勝律師
被 上 訴人   羅昭烈
訴訟代理人   李世才律師
被 上 訴人   戊○○
追 加 被告   丁○○
上列當事人間請求履行買賣契約事件，上訴人對於中華民國97年
12月30日臺灣苗栗地方法院97年度訴字第321號第一審判決提起
上訴，並於本院為訴之追加，本院於99年1月19日言詞辯論終結
，判決如下：
    主  文
上訴及追加之訴均駁回。
第二審及追加之訴訴訟費用由上訴人負擔。
    事實及理由
壹、程序方面
一、按在第二審為訴之變更、追加，非經他造同意，不得為之，
    但請求之基礎事實同一者，不在此限，此為民事訴訟法446
    條第1項但書、第255條第1項第2款所明定。所謂請求之基礎
    事實同一，係指變更或追加之訴與原訴之主要爭點有其共同
    性，各請求利益之主張在社會生活上可認為同一或關連，而
    就原請求之訴訟及證據資料，於審理繼續進行在相當程度範
    圍內具有同一性或一體性，得期待於後請求之審理予以利用
    ，俾先後兩請求在同一程序得加以解決，避免重複審理，進
    而為統一解決紛爭者，即屬之（最高法院90年度台抗字第2
    號裁判參照）。
二、查本件上訴人於原審依民法第242條、終止借名登記及繼承
    等法律關係，請求准其代位被上訴人羅昭烈，求為命被上訴
    人戊○○應將原審判決附表（下稱附表）所示土地及建物移
    轉登記予羅昭烈；並依系爭不動產買賣契約書第14條第5款
    買回權約定之法律關係，求為判命羅昭烈於伊給付新台幣（
    下同）319萬元之同時，應將上開不動產移轉登記予伊。嗣
    經原審駁回上訴人之請求，上訴人不服提起上訴，於本院審
    理中，提出民事準備(二)狀主張：原審附表所示之建物，未辦
    理保存登記，乃將其就該建物「移轉登記」之聲明，變更為
    「返還」之聲明；此部分核屬單純更正事實上及法律上之陳
    述，非訴之變更。次於訴訟進行中，又發現被上訴人已於本
    件訴訟繫屬期間，先於民國（下同）97年9月22日，將附表
    中之系爭176-18、176-19、176-26、176-62等地號之土地，
    為追加被告丁○○設定600萬元之最高限額抵押權予丁○○
    ，嗣再連同系爭176-209地號土地及房屋一併讓售予丁○○
    ，並於同年11月3日辦畢所有權移轉登記，故追加丁○○為
    被告，並以其與戊○○間之最高限額抵押權及所有權移轉登
    記係通謀虛偽意思表示應無效為由，本於民法第242條、第7
    67條及第179條等之法律關係，請求准其代位行使被上訴人
    戊○○對丁○○之權利，並求為命丁○○應將上開最高限額
    抵押權設定及所有權移轉等登記均予塗銷，並將房屋返還予
    戊○○；經核，上訴人前揭追加之訴與原訴，均係本於上訴
    人對被上訴人羅昭烈是否有基於系爭不動產買賣契約所生之
    買回債權，且有保全該債權之必要而代位行使被上訴人羅昭
    烈之權利，以及附表所示土地所有權之登記名義人是否應回
    復為被上訴人羅昭烈、系爭房屋是否應交還予羅昭烈等之同
    一基礎事實來，主要爭點具有共同性，各請求利益之主張在
    社會生活上可認為同一或關連，其訴訟及證據資料具有同一
    性，可於本院審理程序中加以利用，雖被上訴人羅昭烈表示
    不同意追加，揆諸首揭說明，上訴人之追加應屬合法，應予
    准許。
三、被上訴人戊○○及追加被告丁○○經合法通知，未於言詞辯
    論期日到場，核無民事訴訟法第386條所列各款情形，爰依
    上訴人之聲請，就該部分由其一造辯論而為判決。
貳、實體方面
一、上訴人方面
(一)、本件上訴人於原審起訴主張：
  1.緣上訴人於92年8月4日，因被上訴人羅昭烈表示願意代償上
    訴人積欠苗栗縣南庄鄉農會之貸款，並同意上訴人自簽訂買
    賣契約後5年內，得以同一價格買回如附表所示之土地及未
    辦保存登記之建物，始以低於市場價格之319萬元讓售予被
    上訴人羅昭烈。而雙方簽訂系爭不動產買賣契約書時，除約
    定辦理產權移轉登記時，有關權利人名義由買方即被上訴人
    羅昭烈指定外；並約定自簽訂系爭買賣契約時起5年內，即
    97年8月3日前，上訴人如有能力時，被上訴人羅昭烈願以相
    同價格售回上開土地及建物，但地上所投資之硬體設備應另
    行估價，此有系爭買賣契約書第5條及第14條第5款之約定可
    憑。嗣上訴人於簽約後，即依被上訴人羅昭烈之指示，將附
    表所示之土地移轉其借名登記之前妻即訴外人邱碧枝名下。
    嗣邱碧枝於94年死亡，雖由其子即被上訴人戊○○辦理繼承
    登記，然上開借名登記契約，因類推適用委任關係之規定而
    已終止，被上訴人戊○○自負有將系爭土地移轉登記予被上
    訴人羅昭烈、及連同系爭房屋一併返還予被上訴人羅昭烈之
    義務。
  2.上訴人依系爭買賣契約第14條第5款約定，享有買回系爭土
    地及建物之權利，且於該條款所載買回期限以前，即曾於97
    年6月中、下旬，及同年7月下旬，分別由上訴人或由上訴人
    偕同訴外人丙○○、乙○○，或委由彼等，向被上訴人羅昭
    烈表達買回系爭土地之意思表示，但被上訴人羅昭烈除以其
    為該土地所付出之改良費用，及當初為代償上訴人債務而向
    農會借貸所生利息又應如何處理等辭推託外，更以176-209
    地號土地已變更為丙種建築用地，價值已翻漲為由，要求賣
    回之價格高達1,500萬元，致雙方無法達成合意，實質上屬
    拒絕其應賣回系爭土地之給付，而為預示拒絕給付。又依上
    開約定，上訴人欲買回系爭土地，除須支付當時出賣之價金
    即319萬元外，尚須被上訴人羅昭烈提出其於系爭土地投資
    硬體設備之評估價格，上訴人始能完成買回價格之給付，惟
    被上訴人羅昭烈對於其在系爭土地之硬體投資而支出之費用
    若干，迄今仍未具體提出。上訴人乃於97年7月30日委由律
    師發函通知被上訴人羅昭烈行使買回權，並請其備齊地上所
    有設資於系爭不動產之硬體設備費用單據，約期辦理系爭土
    地及建物之買回事宜，依民法第235條但書有替代現實提出
    給付之效力，惟被上訴人羅昭烈於97年8月1日收受後，拒不
    置理。又一直至上訴人行使本件買回權時，被上訴人羅昭烈
    仍未向被上訴人戊○○請求將系爭土地移轉登記予其名下，
    及連同系爭房屋一併請求返還。為此，為達買回系爭不動產
    之目的，爰依民法第242條代位、終止借名登記及繼承之法
    律關係，暨系爭不動產買賣契約書第14條第5款買回權約定
    之法律關係，提起本訴並求為如原審聲明所示。
(二)、於本院補充陳述：
  1.本件買回契約之效力，在被上訴人分別於97年7月31日及同
    年8月1日收受律師函時，已生效力。
  (1)買回契約之效力，固以出賣人於買回期限內，現實提出買回
    價金，向買受人表示買回為要件，惟買受人於出賣人提出買
    回價金時，亦同時負有受領義務，否則買受人恣意不為買回
    價金之受領，將使買回契約無法發生效力。是買受人對於出
    賣人所為買回之意思表示，如有預示拒絕受領，或對於兼須
    債權人之行為，而不為協力時，買受人自得援用或類推適用
    民法第235條但書規定，以準備返還買回價金之通知，代替
    現實提出，而使買回契約產生效力。學者史尚寬先生所著債
    法各論一書，亦採相同之見解，其更進一步認為提存買回價
    金，並非買回契約之生效要件。
  (2)被上訴人羅昭烈於上訴人請求買回時，除以其為該土地所付
    出之改良費用，及當初為代償上訴人債務而向農會借貸所生
    利息又應如何處理等詞推托外，更以系爭176-209地號土地
    ，業已變更為丙種建築用地，價值已經翻漲為由，而為賣回
    價格必須為1,500萬元，作為拒絕之理由，以致雙方無法達
    成合意，有證人丙○○於本院98年4月20日準備程序期日之
    證述足資佐證，自有預示拒絕給付之情事；且其始終未依系
    爭合約第14條第5款約定，提出任何投資硬體設備之憑證，
    以作為另行估價之依據，而有違反協力之義務甚明。則依前
    揭所述，上訴人自得援用及類推適用民法第235條但書之規
    定，委請康聯法律事務所發函，請被上訴人備齊地上所投資
    之硬體設備費用之單據，約期辦理系爭不動產之買回事宜，
    亦即為準備給付之通知，而此與現實提出給付之效力相同。
    從而，本件買回契約之效力，應在被上訴人分別於97年7月3
    1日及同年8月1日收受上開函文時，業已發生。
  (3)至最高法院79年台上字第2231號判例意旨，雖以買回人於買
    回期限內，現實提出買回價金為要件，惟觀其理由欄之記載
    「本件上訴人自承經濟困難，無法現實提出該買回價金九百
    五十萬元等語，參以被上訴人僅對上訴人之買回權利有所爭
    執，並未表示拒絕受領該買回價金九百五十萬元，…」等語
    ，顯見其意旨係指買回權人自承經濟困難，無法現實提出買
    回價金，而非相對人表示拒絕受領所致，自與本件上訴人之
    情況不同，原判決以此為本件上訴人敗訴之認定，適用上即
    有違誤。
  (4)另被上訴人固以上訴人在其預示拒絕給付後，並未依法提存
    ，主張系爭買回契約之效力尚未發生云云，惟依民法第326
    條之規定，提存之前提，必須符合受領遲延或不能確知孰為
    債權人而難為給付之情形，是提存時債之關係應已發生效力
    。提存之要件既以買回契約有效成立為前提，則上訴人於被
    上訴人預示拒絕給付後，以準備給付之事情通知被上訴人，
    若未能使系爭買回契約發生效力，更無清償提存之必要；反
    之，倘能使系爭買回契約發生效力，則提存與否，即非系爭
    買回契約發生效力之唯一途徑。故被上訴人主張應予提存，
    於法有違。
  2.追加被告丁○○與被上訴人戊○○，就系爭土地所為之抵押
    權設定及因買賣而辦理之所有權移轉登記，均為通謀虛偽意
    思表示，自始無效。
  (1)查上訴人委請康聯法律事務所以準備給付之事情，通知被上
    訴人，該律師函係於97年7月30日寄發，分別由追加被告丁
    ○○，以被上訴人羅昭烈之妻，及被上訴人戊○○母親之身
    分，於同年8月1日、4日，及同年7月31日收受，是追加被告
    丁○○對於上訴人請求買回附表不動產之事實，應有認識。
    詎被上訴人羅昭烈、戊○○與追加被告丁○○竟基於上訴人
    97年9月9日提起本件訴訟時，於97年9月22日，以戊○○擔
    保其父羅昭烈，對於其母丁○○所負債務為由，將系爭176-
    18、176- 19、176-26、176-62等地號之土地，虛偽設定600
    萬元之最高限額抵押權予丁○○，隨即於原審第一次辯論後
    之同年10月23日，再連同系爭176-209地號土地，讓售予丁
    ○○，並於同年11月3日辦妥移轉登記。彼等於本件訴訟繫
    屬後，迅速設定抵押權及以虛偽之買賣方式，使丁○○成為
    系爭買回土地之抵押權人及所有權人，顯見其貫串前揭預示
    拒絕，及阻止上訴人買回權行使之目的，而為通謀虛偽之意
    思表示。
  (2)再被上訴人羅昭烈與追加被告丁○○為夫妻、追加被告丁○
    ○與被上訴人戊○○則為母子，此由追加被告丁○○為被上
    訴人羅昭烈、戊○○代收上訴人委託律師寄發之律師函，於
    回執欄填寫「妻代」、「母代」等情可明；又送達之地址，
    為被上訴人羅昭烈、戊○○之住居所，縱依被上訴人羅昭烈
    所稱，其與追加被告丁○○為朋友，並非合法之夫妻關係，
    亦仍屬事實上之夫妻。是彼等間之借貸，尚須為抵押擔保之
    設定，已與一般世俗人情相異；況依被上訴人羅昭烈所提匯
    款單，追加被告丁○○既於96年10月4日及97年6月6日，先
    後代償被上訴人戊○○對於訴外人苗栗縣造橋鄉農會，合計
    300萬2,244元之一般債務時，彼等並有設定抵押權之需求，
    何以其時被上訴人戊○○並未提供任何擔保，而係於收受本
    件起訴後，在第一次開庭前，始於97年9月22日匆促設定抵
    押權？又站在丁○○之角度，丁○○貸與之款項，自當優先
    清償苗栗縣造橋鄉農會為第一順位之抵押債權部分，方對其
    債權具有保障，而非農會之一般借款；且被上訴人戊○○旋
    又於97年10月23日，將系爭土地移轉登記予丁○○，卻未塗
    銷前揭丁○○為抵押權人之登記，凡此異常之行為，均益徵
    彼等間就系爭土地所為抵押權設定或買賣，係屬通謀虛偽之
    意思表示，依民法第87條規定，應均屬無效。
  (3)從而系爭土地之所有權人仍為被上訴人戊○○，而追加被告
    丁○○取得系爭土地及房屋，並無法律上之原因，且被上訴
    人戊○○於上訴人代位被上訴人羅昭烈，依已終止之借名登
    記法律關係、及民法第1148條規定，即有將系爭土地移轉登
    記予被上訴人羅昭烈，並連同系爭房屋一併交付返還之義務
    ，但其迄未辦理，是依最高法院43年台上字第243號、46年
    台上字第422之判例意旨，上訴人自有再代位被上訴人戊○
    ○，依民法第767條及第179條之法律關係，請求追加被告丁
    ○○將上開不動產所有權移轉及最高限額抵押權之登記均予
    塗銷之權利。
二、被上訴人及追加被告方面
(一)、被上訴人羅昭烈於原審則以：
  1.查系爭契約第14條第5款約定之文句原係：五年內如乙方（
    上訴人）有能力，甲方（被上訴人羅昭烈）「無條件」以本
    買賣價格出售乙方．．．。惟「無條件」三字已於當時刪除
    ，而改為「願」字，故上訴人果真有能力購買該不動產，亦
    非被上訴人「無條件」即應出賣，而應視上訴人本身是否已
    有足夠之財力可買系爭土地，且於此時被上訴人亦有意願出
    賣，雙方並已對地上物已完成之估價無意見，意思表示達於
    一致始可；並非上訴人宣稱其要「買回」，被上訴人即有義
    務要出售，否則豈非被上訴人平白無故為上訴人代為償債？
    又以當時兩造買賣土地之背景以觀，上開約定所謂「有能力
    」，係指上訴人本身之經濟財務狀況已達於自己有購買系爭
    土地之能力，絕非上訴人主張之其可借款購買亦屬有能力。
  2.依最高法院79年度台上字第2231號判例意旨，買回契約之發
    生效力，必須買回人於買回期限內有現實的提出買回價金之
    事實，並同時為買回之意思表示，始足當之。然觀諸上訴人
    97年11月18日準備書狀所陳，就其在買回期限內，始終均未
    曾現實的提出買回價金一點己自認無疑，買回契約之效力並
    未發生已足確定。至其雖稱將買回款項交由丙○○保管云云
    ，縱設屬實，亦為其與丙○○間之內部事項，仍不能發生對
    被上訴人現實提出之效果，況果如其有能力現實提出買回價
    金，而遭被上訴人拒絕，則其亦儘可依法提存，以達到現實
    提出之法律效果，惟其始終均未曾有任何買回價金之提出。
    且上訴人最近5年之財產狀況，除92至96年各有所得，且總
    額亦不過為1,653,733元外，並無任何其他財產資料，根本
    無現實提出買回價金給付之能力，況其尚需給付生活食衣住
    行等費用，則其無能力提出買回價金，實亦足可證明，此外
    ，亦足見其稱將買回款項交予丙○○保管云云，亦顯為臨訟
    串飾，毫無可採。
  3.再者，依系爭買賣契約第5條之約定，足見當時上訴人已明
    知土地實際買受人非被上訴人，且於登記時亦載明買受人為
    邱碧枝。況如係借名登記而得類推適用委任關係，則於邱碧
    枝死亡後，其應登回被上訴人名義，始符借名登記之事實。
    惟邱碧枝死亡後，系爭土地由其子戊○○繼承，足證系爭土
    地之所有權自始即屬邱碧枝所有，非借名登記等語，資為抗
    辯，並聲明求為：駁回上訴人於原審之請求。至被上訴人戊
    ○○則未於原審言詞辯論期日到場，亦未提出書狀為任何何
    聲明或陳述。
(二)、被上訴人羅昭烈於本院補充陳述：
  1.所謂拒絕受領之前提，須出賣人有可提出之價金予買受人受
    領為前提，如其尚無法提出或根本無法提出買回價金，則買
    受人亦根本無從為拒絕受領之預示。且在出賣人無從提出買
    回價金，而僅以口頭表示買回或準備買回之情形下，縱遭買
    受人拒絕，亦不生得以言詞以代提出之效力。上訴人於原審
    雖已陳明其在買回期限前，僅有為預依合約買回土地之「表
    示」、「表達」及「洽談」等情，然其所述前往表達及洽談
    之人即證人乙○○及丙○○，未提出授權書以示其得上訴人
    之委任，自無從對被上訴人羅昭烈發生效力，此外，上訴人
    復未能向被上訴人羅昭烈證明其有提出現實給付之能力，而
    依其當時之能力，亦無法提出給付，有原審調閱其財產總歸
    戶資料可稽，則被上訴人羅昭烈根本無預示拒絕受領買回價
    金之可能。又倘上訴人已有現實給付之能力而遭拒絕，在其
    已委請律師之下，又為何不予提存？足證上訴人在買回期限
    根本尚無給付之準備或給付之準備並未完成，又何向被上訴
    人為準備給付之通知。
  2.上訴人雖舉證人丙○○欲證明其有能力云云，惟查，丙○○
    與上訴人間之關係匪淺，難期其立場公正。況當初丙○○係
    與被上訴人羅昭烈爭買系爭土地之人，亦經其坦承在卷。又
    丙○○雖證稱已準備420萬元，願以420萬元買回云云，然稱
    「帶50萬元現金」、「帳戶內有360萬元」，是亦只有410萬
    元，已無法符合，且借貸如此之鉅款，其與上訴人間竟無書
    寫任何借據或提供任何之擔保；其並稱「因為還沒談成」等
    語，與上訴人主張其已於97年7月30日將買回系爭土地之款
    項，交由丙○○保管云云，完全不符。是由丙○○於本院所
    證足知，上訴人根本未曾取得借款，根本無法對被上訴人羅
    昭烈為其已準備給付之通知。
  3.被上訴人否認與追加被告丁○○間有通謀虛偽意思表示之事
    實，且丁○○與被上訴人羅昭烈及戊○○亦非妻、子之關係
    ，且被上訴人羅昭烈對於確有向丁○○借貸鉅額款項之事實
    ，並已提出造橋鄉農會之匯款紀錄，光自96年10月至97年6
    月間部分即已高達610萬元，是依最高法院48年台上字第29
    號判例，上訴人應負舉證之責。
  4.被上訴人羅昭烈從未主張對被上訴人戊○○有任何債權債務
    之關係，上訴人就此亦不能舉證，況被上訴人戊○○取得系
    爭土地係基於專屬其本身身分之繼承關係，則上訴人主張代
    位權即屬無據上訴人之主張更無所據。雖上訴人又稱其係代
    位戊○○民法767權利云云，惟不論戊○○或羅昭烈亦均從
    未主張所有權被侵害之任何情事，其此之主張，亦無理由。
    又民法債編關於買回之規定係屬於債權，並非物權，在買回
    未成立生效取回所有權之前，並不當發生物權之效力。況依
    該規定亦須由出賣人主動為保留之聲明，始有該買回規定適
    用，惟觀之系爭兩造之約定，並非上訴人為保留買回之權利
    ，而係被上訴人所表示之意向，亦與該規定不合。是上訴人
    以其尚有爭執之買回權，即請求買回契約以外之第三人為塗
    銷登記，亦無理由。
  5.至被上訴人戊○○於本院準備程序及言詞辯論期日均未到場
    ，亦未提出書狀作何聲明或陳述。
(三)、追加被告丁○○則抗辯：伊與被上訴人己○○、戊○○是房
    東與房客關係，公司也是租用的，因為被上訴人己○○欠伊
    現金3、4百萬元，包括農會貸款的，總共上千萬元，因為之
    前羅昭烈太太還在世時，羅昭烈公司被倒了很多錢，而伊與
    羅昭烈夫妻都是朋友，而且同行，所以借錢給羅昭烈。之前
    南庄的土地被上訴人己○○也出租給伊種樹，已經種植很久
    了，羅昭烈係以讓伊種樹的租金扣抵其向伊的借款，已經有
    四、五年了。之後越欠越多，所以就土地過戶給伊抵債。而
    伊也怕被上訴人欠伊的錢還不起，所以就把他土地以約九百
    萬元買下來的，農會貸款是由伊付清的，伊也已經塗銷被上
    訴人戊○○對農會的抵押權登記等語。
三、原審經審酌兩造所提出之攻擊防禦方法後，以上訴人僅於買
    回期限內，向被上訴人表示買回其原出賣之系爭不動產，並
    未將約定之買回價金現實提出，買回契約尚未發生效力，上
    訴人不得請求被上訴人履行買回契約之義務，而認上訴人主
    張(一)被上訴人戊○○應將附表所示之土地及建物所有權全部
    ，移轉登記給被上訴人羅昭烈。(二)被上訴人羅昭烈應於上訴
    人給付319萬元之同時，將前項土地及建物所有權全部，移
    轉登記予上訴人等，為無理由，並據此駁回上訴人於原審之
    請求。上訴人對於原審上開判決結果聲明不服，提起上訴，
    並追加丁○○為被告，求為：(一)原判決廢棄。(二)追加被告丁
    ○○應將附表所示土地，於97年11月3日向苗栗縣頭份地政
    事務所辦理之所有權移轉登記塗銷，並將附表所示房屋返還
    被上訴人戊○○。(三)追加被告丁○○於97年9月22日以苗栗
    縣頭份鎮地政事務所97年字號：頭地資字第082080號登記之
    600萬元最高限額抵押權應予塗銷。(四)被上訴人戊○○應將
    附表所示土地移轉登記予被上訴人羅昭烈，並將附表所示房
    屋返還被上訴人羅昭烈。(五)被上訴人羅昭烈應於上訴人給付
    319萬元之同時，將附表所示土地移轉登記予上訴人，並將
    附表所示房屋返還上訴人。(六)第一、二審訴訟費用由被上訴
    人負擔。被上訴人羅昭烈則答辯聲明：(一)上訴駁回。(二)訴訟
    費用由上訴人負擔。追加被告則求為：駁回上訴人追加之訴
    ，追加之訴訴訟費用由追加之原告負擔。
四、本院得心證之理由：
(一)、上訴人主張：其於92年8月4日將其名下所有如附表所示之土
    地及建物以319萬元讓售予被上訴人羅昭烈，由羅昭烈指定
    移轉登記予其配偶邱碧枝，嗣邱碧枝於94年死亡後，由其子
    戊○○繼承。上開買賣契約第14條第5款並約定：5年內，乙
    方（即上訴人）有能力，甲方（即被上訴人羅昭烈）願以本
    買賣價格，出售予乙方，但地上所投資之硬體設備，應另行
    估價」則上訴人於簽訂買賣契約後5年內，即97年8月3日以
    前，自得以同一價格買回系爭土地及建物籌情，為被上訴人
    所不爭執，並有上訴人提出之不動產買賣契約書、苗栗縣頭
    份地政事務所網路申領異動索引、土地、建物登記謄本、原
    審囑託塗銷查封登記書及列印紙照片附卷可稽（見原審卷第
    9-27頁、第90頁至第93頁），此部分事實堪信為真正。至於
    被上訴人羅昭烈於原審雖抗辯稱：系爭土地、建物自始為邱
    碧枝所有，並非因上開買賣契約移轉登記而來，然系爭土地
    於辦理所有權移轉登記時，於土地登記申請書及物權移轉契
    約書雖直接以登記名義人即邱碧枝為買受人名義，但上訴人
    之所以將如附表所示之土地移轉登記予邱碧枝名下並將房屋
    歸其所有，乃係為履基於履行前開買賣契約所生之移轉義務
    ，該買賣契約復係由羅昭烈與上訴人二人所簽立，雙方於買
    賣契約第5條且明定：「辦理產權移轉登記時，有關權利人
    名義，得由買受人自定，上訴人絕無異議」可見邱碧枝所以
    取得系爭不動產之所有權，係因羅昭烈之指定登記而來，本
    件不動產尚難認係由邱碧枝所買受，被上訴人上開抗辯與買
    賣契約約定相佐，尚有不符，自難採信。
(二)、按出賣人於買賣契約保留買回之權利者，得返還其所受領之
    價金，而買回其標的物，民法第第379條定有明文。又按買
    回契約效力之發生，以出賣人即買回人於買回期限內，提出
    買回價金，向買受人表示買回為要件，此觀民法第379條第1
    項之規定自明。上訴人僅於買回期限內，向被上訴人表示買
    回其原出賣之系爭不動產，並未將約定之買回價金提出，則
    買回契約尚未發生效力，此有最高法院79年台上字第2231號
    判例要旨可供參考，是出賣人欲行使買回權，除須為買回之
    意思表示外，尚須同時為價金之給付，方生買回之效力，換
    言之，買回契約效力之發生，係以出賣人即買回人於買回期
    限內提出價金，向買受人表示買回為其要件，故買回權雖為
    形成權，但買回人於行使買回權時倘未同時返還其所受領之
    價金，尚難謂買賣契約所附之停止條件已經成就，而生買回
    之效力（參照最高法院53年台上字第3009號判決意旨，見裁
    判類編第八冊第366頁、司法院公報7卷1期）。經查：
  1.上訴人雖主張：其於97年6月中旬，曾向被上訴人「表示」
    欲依合約買回系爭不動產，於同年月下旬又偕同訴外人丙○
    ○、乙○○前往被上訴人家「表達」願以420萬元買回土地
    。復於97年7月下旬，又委託丙○○及乙○○再「洽談」買
    回事宜，然兩造無法達成合意，其始於同年月30日將買回系
    爭土地之款項，交由丙○○保管，並委由林詮勝律師通知被
    上訴人備齊投資於系爭不動產之硬體設備費用單，約期辦理
    買回事宜云云，此有上訴人97年11月18日提出準備書狀足憑
    ，然上訴人雖多次向被上訴人羅昭烈表示欲買回系爭不動產
    之意思表示，但並未現實提出319萬元以買回，且依據上訴
    人提出之康聯法律事務所函，亦僅表達請被上訴人備齊地上
    所投資之硬體設備費用之單據，約期辦理系爭不動產之買回
    事宜（詳見原審卷第28-29頁），並非現實提出原價金之行
    為，上訴人於原審97年11月4日訊問時亦承認未提出現金等
    語（原審卷第101頁），足見上訴人於買回期限內，並未曾
    現實的提出買回價金無疑，依前開判例意旨，上訴人所稱之
    買回，自難逕謂已發生效力。
  2.上訴人於原審固又主張：伊於97年7月30日已將買回款項交
    由證人丙○○保管云云，並聲請傳訊證人丙○○到庭證明。
    然所謂之保管縱為實在，亦為上訴人與丙○○內部之約定，
    並非現實提出給付，對被上訴人羅昭烈仍不能發生已提出給
    付並使買回契約生效之效力。證人丙○○於本院亦未證明與
    上訴人間有何保管買回款之事實，並稱：伊願意幫上訴人，
    因為地有值這個價錢，而且伊也有能力，伊將提供360萬元
    ，另一位代表乙○○要借給上訴人50萬元，但未交錢，也沒
    有借據或擔保，因為還沒有談成（本院卷第52頁反面）；上
    訴人就其所稱已將買回款項交由丙○○保管一節，亦始終無
    法提出證據以為佐證，參諸原審所調取之上訴人財產總歸戶
    資料亦顯示：上訴人92年所得僅10,194元，93年10,194元，
    94年574,194元，95年310,669元，96年為748,482元外，此
    外並無任何其他之財產，而上開5年之所得總額僅1,653,733
    元，扣除其日常生活食衣住行之開銷後（原審卷第78頁至第
    84頁），上訴人是否有能力提出高達數百萬元之買回價金委
    託丙○○保管，自非無疑。此外上訴人又無法舉證證明其確
    於何時將高達數百萬元買回款，於何時交由證人保管，空言
    ：伊係將買回之錢交由丙○○保管，自難逕採。至證人丙○
    ○雖又稱：伊願意幫忙上訴人，並提供360萬元云云，然其
    亦供證稱：如果有談成，這筆錢（按應係指買回之款項）伊
    跟彭代表也不會把錢交給上訴人，而是會直接交給被上訴人
    」等語（本院卷第52頁），是證人丙○○、乙○○與上訴人
    3人間既書證亦無任何擔保，更無金錢之交付，則渠等間是
    否確為借貸之約定自非無疑。且證人丙○○既證稱伊當天去
    只是要問對羅昭烈開的價格是多少，且當時伊只有帶50萬元
    現金而已（被上訴人否認之），其餘均在銀行帳戶內（本院
    卷第51頁正、反面），則丙○○縱曾於97年7月間前去被上
    訴人羅昭烈家中，依其目的亦僅在詢價而已，上訴人又如何
    可能將買回之價金交由丙○○保管？況丙○○縱有帶50萬元
    前去羅昭烈家中，其給付亦顯然不符合債之本旨，亦難認已
    發生買回之效力。
  3.上訴人雖又主張：其於97年6月中、下旬、同年7月下旬已分
    別向羅昭烈表示欲買回之意，但被上訴人羅昭烈漫天漲價15
    00萬元致無法談成，可見而羅昭烈已拒絕或預示拒絕之意，
    上訴人自得以言詞提出亦即以準備給付之情事通知買回相對
    人以代給付（民法第235條但書參照）。然證人丙○○固證
    稱：伊第一次是於97年7月初與上訴人、乙○○一起去找被
    上訴人，第一次羅昭烈說一星期時間考慮，第二次係97年7
    月中旬伊與乙○○一起去的，伊進去問羅昭烈現在多少錢要
    賣，羅昭烈要他兒子叫另一個樓上的兒子下來，並問他兒子
    你舅舅地要賣多少，那個兒子說要1500萬元，伊說怎麼有那
    麼高的價格，羅昭烈說照時價有這個價格，伊回答這樣差了
    將近5倍，伊願意照當初的時價買，而且現在也沒有那麼高
    的時價等語（本院卷第51頁反面、第52頁正面）；然被上訴
    人羅昭烈否認證人有去過他家兩次，並稱：當時證人只有到
    他家一次，沒有帶授權書，也沒有帶錢來，也沒有說他是上
    訴人的代理人，伊不知道他是誰，伊認為證人是自己要買地
    （本院卷第155頁反面、53頁正面）；證人丙○○就其證稱
    ：上訴人有寫授權書給他一節，又無法提出授權書以為佐證
    ，本難採信，證人丙○○嗣後並證實：伊與乙○○去羅昭烈
    家中時，並沒有拿授權書出來，且被上訴人羅昭烈兒子表示
    要1500萬元始願出售時，只有伊及乙○○二人在場，上訴人
    沒有去（本院卷第51頁）；及上訴人本人亦無法舉證證明有
    向羅昭烈表明授權之實，是以證人及乙○○前去被上訴人羅
    昭烈家中時，既未表明係代理上訴人之意，上訴人亦無任何
    授權之表示，則在此情形下羅昭烈縱向證人表示要1500萬元
    始願出售系爭土地，亦難逕認係對上訴人已預示拒絕受領之
    意。
  4.次查，系爭買賣契約第14條第5款後段雖規定：「地上所投
    資之硬體設備應另行估價」上訴人並據此主張其給付為兼須
    債權人（協力）之行為，且其既以律師函通知羅昭烈於7日
    內備齊地上所投資設備之單據，即係以準備給付之事情通知
    債權人以代提出，上訴人即無現實提出買回價金之必要云云
    。然依上訴人前開律師函文之內容，其內容旨在要求被上訴
    人羅昭烈提出硬體設備費用之單據以為估價，並為日後洽談
    買回事宜之用，並未言及將於何時以何種方式為給付及準備
    給付之金額為若干及其地點為何，上訴人又未能舉證證明其
    已另於何時為準備給付之通知，其徒以前開律師函主張已有
    準備給付之通知，已難遽採。抑有進者，上訴人於買回時並
    未向被上訴人羅昭烈提出買回之價金，上訴人向羅昭烈口頭
    表示欲買回或有買回之意願時縱被羅昭烈拒絕，亦不能因此
    即認對造已拒絕受領給付，並謂已當然發生得以言詞提出代
    替給付之法律效果，否則只須無法提出現實給付之出賣人，
    在買回期限前向買回人以言詞表示要買回遭拒，即不論其是
    否有提出買回之價金及是否已完成給付之準備暨其給付或給
    付之準備是否符合債之本旨，均認已發生與現實提出同一之
    效力，恐將使民法第379條第1項明定買回須以返還出賣人所
    受領之價金為其法律要件形同具文，與最高法院79年台上字
    第2237號判例意旨亦相違背。上訴人援引丙○○證詞主張羅
    昭烈已預示拒絕受領，而得以言詞提出即以準備給付之事情
    通知羅昭烈以代現實之提出，自難採信。
(三)、第按「債務人怠於行使權利時，債權人因保全債權得以自己
    名義行使其權利，但專屬於債務人本身者，不在此限」固為
    民法第242條所明定，然債權人得以自己名義代位行使者，
    為債務人之權利而非自己之權利，若債務人自己並無該項權
    利，債權人自無行使代位權之可言；又代位權係債權人代行
    債務人之權利，故代行者與被代行者之間，必須有債權債務
    關係之存在，否則即無行使代位權之可言，最高法院49年台
    上字第175號判例、1274號判例足參。查本件上訴人與被上
    訴人羅昭烈買回之約定，係其二人間之約定，僅具債權之性
    質，並無對抗第三人之效力，是在買回未成立生效並取回所
    有權以前，並不具物權之效力。本件上訴人主張：伊得提起
    本件代位之訴，無非係以被上訴人羅昭烈以將系爭不動產登
    記予其已故前妻邱碧枝之名下，係基於其與邱碧枝間借名登
    記之契約，而借名登記之契約為無名契約，性質上與委任契
    約類同，故應類推適用委任關係，是羅昭烈與邱碧枝間借名
    登記之關係既因邱碧枝死亡而終止，被上訴人戊○○雖依法
    繼承，但仍負有將系爭不動產移轉予羅昭烈之義務，因羅昭
    烈怠於行使，故得提起本件代位之訴為其依據。然夫妻間就
    買賣不動產，究以何人名義出名買受，不動產將登記在何人
    名下，涉及夫妻間感情及財產之分配等諸多因素，原因多端
    ，非必然出於借名登記一途，上訴人在無其他佐證之情形下
    ，逕謂羅昭烈之所以將系爭不動產指定登記予邱碧枝，係借
    名登記，無非其個人推測之詞，尚難遽信。被上訴人羅昭烈
    復供稱：伊指定其妻為登記名義人係出於贈與，並無借名登
    記之意（本院卷第55頁鳥湎），此外又無證據顯示羅昭烈與
    已故邱碧枝間之贈與有何無效或得撤銷之事由存在，則在渠
    等間贈與契約仍有效存在之情況下，羅昭烈又有何所有權受
    侵害之情事？又何能向戊○○請求移轉登記？且本件縱如上
    訴人所言得以言詞提出或準備給付之通知代替現實之給付，
    然羅昭烈既無所有權受侵害之情事，其與戊○○間又無任何
    債權債務之關係存在，羅昭烈即無何怠於行使權利之可言，
    上訴人又何能提起本件代位之訴？更遑論上訴人之買回權僅
    有債權之效力，羅昭烈縱無法履行買回之義務，充其量亦僅
    生債務不履行之損害賠償責任而已，上訴人又如何依買回之
    約定，追及至契約以外之第三人即戊○○，並請求戊○○將
    系爭不動產移轉登記在羅昭烈名下？上訴人徒以被上訴人羅
    昭烈與邱碧枝間係借名登記，於邱碧枝死亡後借名關係即不
    存在，戊○○應負有返還土地之義務為由據以主張得提起本
    件代位之訴，洵無可採。
(四)、又查：「第三人主張表意人與相對人通謀而為虛偽意思表示
    者，該第三人應負舉證之責」（最高法院48年台上字第29號
    判例足參），上訴人主張：被上訴人戊○○與丁○○間之所
    有權移轉及抵押權設定係出於通謀虛偽意思表示為無效，依
    前開判例意旨，上訴人就其主張之上開事實即負有舉證之責
    。上訴人雖又以被上訴人羅昭烈與丁○○為夫妻，丁○○與
    戊○○為母子關係，此由丁○○為被上訴人羅昭烈、戊○○
    代收律師函於回執欄均填寫「妻代」「母代」足以徵之。然
    羅昭烈於其妻邱碧枝死後，雖與丁○○發展男女朋友之關係
    並有事實上同居之情（見本院卷第126頁反面），然不能因
    此即否認丁○○抵押權借款及所有權移轉之真正。再查，追
    加被告丁○○確有出借款項近千萬元予羅昭烈及戊○○父子
    ，其中造橋鄉農會之貸款係因羅昭烈父子無力負擔，先由丁
    ○○代償，後因羅昭烈及戊○○積欠債務愈來愈多，故將系
    爭土地過戶予丁○○以為抵償，總計丁○○匯款予羅昭烈在
    造橋鄉農會之帳戶及代償造橋鄉農會之貸款金額即達610萬
    元等情，業據被上訴人羅昭烈及追加被告丁○○陳明於卷（
    本院卷第106頁、195頁反面、196頁），並提出匯款單為證
    （本院卷第108-110頁），上訴人就追加被告丁○○匯款之
    真正亦不爭執（本院卷第197頁）；參以各該匯款單之日期
    ，除上訴人爭執之96.1.4.之100萬元匯款外，自97年2月～9
    7年5月止，丁○○每月均有數萬元至百萬元以上不等之金款
    匯款至羅昭烈之帳戶內供羅昭烈週轉使用，最近一筆匯款則
    係於97年6月6日代償戊○○積欠造橋鄉農會貸款餘額200 萬
    元，而戊○○於丁○○匯款代償後，亦已取得清償證明而塗
    銷對造橋鄉農會之375萬元最高限額抵押權在案，此亦有被
    上訴人提出債務清償證明書、借據及最新土地登記第二類謄
    本為憑（本院卷第214～221頁）；可見丁○○確因借款及代
    償而取得系爭最高限額抵押權及所有權之移轉登記，其因之
    要求羅昭烈及戊○○提供土地以為擔保，於法亦無不合。徵
    以上訴人於97.11.18.準備書狀亦自承：其係於97年6月中旬
    始向羅昭烈表示要買回土地（原審卷第107頁反面），足證
    上訴人表示要買回系爭土地之時間，均在追加被告丁○○匯
    款及替羅昭烈、戊○○清償造橋農會債務之後，而上訴人是
    否行使買回權及何時行使，係屬上訴人個人之自由，要非羅
    昭烈及丁○○所能干涉或事先預料，且上訴人是否要買回，
    對羅昭烈而言猶屬未知之數，丁○○又如何能預想到上訴人
    將於五年即將屆滿之際提出買回之要求，而就借款及代償之
    事與羅昭烈、戊○○等人預作勾串並造假？至羅昭烈與丁○
    ○縱為同居之男女朋友，然丁○○於法並無替羅昭烈、戊○
    ○父子清償債務及匯款供其等使用之義務，在無足夠之佐證
    下，自不能單以丁○○與羅昭烈有同居之實（依戶籍謄本顯
    示渠二人並無正式之婚姻）即逕認丁○○已免除羅昭烈等人
    之清償責任。從而，丁○○既因代償及匯款借貸，而對羅昭
    烈、戊○○取得至少高達數百萬元之債權，則其為確保自己
    之債權起見，先後要求戊○○提供系爭土地為其設定抵押擔
    保，繼而要求過戶在其名下以為抵償，亦出於雙方合意之結
    果，尚不能因其等設定及過戶時間係在上訴人表示買回之意
    以後，即認其等間之抵押權設定及所有權移轉登記係出於通
    謀虛偽意思表示。至於上訴人雖又主張：丁○○於取得所有
    權登記後，遲未就前開600萬元之最高限額抵押權辦理塗銷
    登記，依此質疑丁○○之抵押及所有權登記不實，然丁○○
    於取得抵押權後，繼又就同一筆土地取得所有權，原有之抵
    押權即因混同而消滅，追加被告丁○○是否塗銷原有之抵押
    權登記何時塗銷均屬其個人之事，並不影響該抵押權已消滅
    之事實，故不能因之即推論其抵押權登記及所有權移轉登記
    為假。此外上訴人又無法舉出具體之證據證明丁○○與戊○
    ○間前開600萬元之最高抵押權所有權之移轉係出於通謀虛
    偽之意思表示，追加之被告丁○○既本於與被上訴人戊○○
    間意思表示之合致而取得系爭不動產之抵押權及所有權移轉
    ，自無何不當得利及非法侵害羅昭烈所有權之情事，被上訴
    人羅昭烈、戊○○對丁○○亦無任何債權可資行使，上訴人
    自無從代位戊○○請求丁○○塗銷600萬元之抵押權及所有
    權移轉登記。再按，戊○○既無權請求追加之被告丁○○塗
    銷前開600萬元抵押權及所有權移轉登記暨返還如附表所示
    之房屋，上訴人就已非所有人之被上訴人戊○○又請求其移
    轉系爭土地所有權移轉及如附表所示之房屋返還予被上人羅
    昭烈，顯無法達其訴訟之目的，亦難准許。上訴人徒以：丁
    ○○係為阻止上訴人買回權之行使，而虛偽設定抵押權及所
    有權移轉登記，既乏實據，即無可採。
(五)、綜上，本件上訴人僅於買回期限內，向被上訴人表示買回其
    原出賣如附表所示之系爭不動產，並未將約定之買回價金現
    實提出，買回契約即尚未發生效力，亦未到達契約有效成立
    後之清償程度，且縱認上訴人得以言詞提出或準備給付代替
    現實之提出，但買回僅有債權之效力，對契約以外之第三人
    並無拘束力，亦無限制非契約當事人之原土地所有人即被上
    訴人戊○○處分或就其財產設定抵押擔保之效力，本件既無
    證據足以證明被上訴人羅昭烈與已故邱碧枝間有何借名登記
    之法律關係存在，亦無證據足以證明丁○○就系爭土地設定
    之最高限額抵押權及所有權移轉登記係出於通謀虛偽之意思
    表示，上訴人即不得代位戊○○請求丁○○塗銷之，而丁○
    ○所有權之取得既無法證明係屬虛偽，上訴人就已非土地所
    有人之戊○○又請求其移轉土地所有權予羅昭烈名下即屬無
    據，從而，上訴人依其與羅昭烈間買回之約定，依民法第24
    2條提起代位訴訟，按依民法第767條及第179條之規定，於
    原審請求：(一)被上訴人戊○○應將附表所示之土地及建物所
    有權全部，移轉登記給被上訴人羅昭烈。(二)被上訴人羅昭烈
    應於上訴人給付新台幣3,190,000元之同時，將前項土地及
    建物所有權全部，移轉登記予上訴人；於本院追加起訴請求
    ：(三)追加之被告丁○○於97年11月3日就系爭土地所為之所
    有權移轉登記及97年9月22日所為之600萬元最高限額抵押權
    登記塗銷，均屬無據，原審因之駁回上訴人原審前開(一)、(二)
    項之請求並無不合，本件上訴人之上訴及追加之訴之請求既
    無理由，應一併予以駁回。
(六)、本件判決事證基礎已臻明確，兩造其餘主張、陳述及所提證
    據，暨攻擊、防禦方法，經本院審酌後，認與判決結果已無
    影響，爰不再一一論述，併予敘明。
據上結論：本件上訴及上訴人追加之訴均無理由，依民事訴訟法
第463條、第385條第1項前段、第449條第1項、第78條，判決如
主文。
中    華    民    國    99    年    1     月    29    日
                民事第二庭    審判長法  官  邱森樟
                                    法  官  翁芳靜
                                    法  官  謝說容
以上正本係照原本作成。
如對本判決上訴，須於收受判決送達後20日內向本院提出上訴書
狀，其未表明上訴理由者，應於提出上訴後20日內向本院提出上
訴理由書（須按他造人數附具繕本）。
上訴時應提出委任律師為訴訟代理人之委任狀。具有民事訴訟法
第466條之1第1項但書或第2項之情形為訴訟代理人者，另應附具
律師及格證書及釋明委任人與受任人有該條項所定關係之釋明文
書影本。
                                    書記官  胡美娟
中    華    民    國    99    年    1     月    29    日
                                                      Ｓ
附表：
┌──┬─────────────────┬──────┬─────┐
│編號│          地        號            │  面    積  │ 權利範圍 │
│    │                                  │（平方公尺）│          │
├──┼─────────────────┼──────┼─────┤
│ 01 │苗栗縣南庄鄉○○里○段北獅里興小段│   4,169    │   全部   │
│    │176-18地號                        │            │          │
├──┼─────────────────┼──────┼─────┤
│ 02 │苗栗縣南庄鄉○○里○段北獅里興小段│     501    │   全部   │
│    │176-209 地號（分割自176-18地號）  │            │          │
├──┼─────────────────┼──────┼─────┤
│ 03 │苗栗縣南庄鄉○○里○段北獅里興小段│     541    │   全部   │
│    │176-19地號                        │            │          │
├──┼─────────────────┼──────┼─────┤
│ 04 │苗栗縣南庄鄉○○里○段北獅里興小段│     957    │   全部   │
│    │176-26地號                        │            │          │
├──┼─────────────────┼──────┼─────┤
│ 05 │苗栗縣南庄鄉○○里○段北獅里興小段│   2,965    │   全部   │
│    │176-62地號                        │            │          │
├──┼─────────────────┼──────┼─────┤
│ 06 │建物：苗栗縣南庄鄉南江村18鄰長崎下│            │   全部   │
│    │8號                               │            │          │
└──┴─────────────────┴──────┴─────┘


司法院資訊處製作；財團法人民間司法改革基金會備份。
